【裁判字號】    95,台上,3097
【裁判日期】    950608
【裁判案由】    違反銀行法
【裁判全文】
最高法院刑事判決            九十五年度台上字第三０九七號
    上  訴  人  甲○○
                        51巷.
    選任辯護人  葉宏基律師
                王永春律師
上列上訴人因違反銀行法案件，不服台灣高等法院中華民國九十
四年九月八日第二審更審判決（九十四年度重上更(四)字第一二五
號，起訴案號：台灣台北地方法院檢察署八十五年度偵字第七０
、二三一二、二四０六號），提起上訴，本院判決如下：
    主  文
上訴駁回。
    理  由
按刑事訴訟法第三百七十七條規定，上訴於第三審法院，非以判
決違背法令為理由，不得為之。是提起第三審上訴，應以原判決
違背法令為理由，係屬法定要件。苟上訴理由狀並未依據卷內訴
訟資料，具體指摘原判決不適用何種法則或如何適用不當，或所
指摘原判決違法情事，顯與法律規定得為第三審上訴理由之違法
情形，不相適合時，均應認其上訴為違背法律上之程式，予以駁
回。上訴人甲○○上訴意旨略稱：(一)、原判決泛稱「二五二專款
」年利率為26.4﹪，高於民法第205 條所定20﹪最高利率限制，
然當時坊間利息已達月息二分，已超過民法第205 條最高利率之
限制，但衡諸現行社會一般交易習慣尚無法認顯有特殊超額情事
，上訴人招組之「二五二專案」僅月息一分四釐，與銀行法第二
十九條之一以收受存款論之情形不同。原判決認系爭「二五二專
案」有「約定或給付與本金顯不相當之利息」情事，但未說明究
竟本金與利息如何顯不相當，有判決不備理由之違法。(二)、原判
決認上訴人之「二五二專案」及「聘僱督導契約書」，係違法收
受存款，而違反非銀行不得經營收受存款業務之規定，然前者係
以互助會會員得標後，將得標之會款提出新台幣（以下同）二十
五萬二千元借予上訴人，每月由上訴人還一萬元，分三十六期償
還；後者則由慶鴻財務顧問股份有限公司（以下簡稱慶鴻公司）
與互助會會員訂立「聘僱督導契約書」，約定互助會員提供一百
二十萬元給慶鴻公司，慶鴻公司再按月給付二萬四千元之利息及
二千四百元之車馬費，「聘僱督導契約書」得否視為銀行法第七
條、第八條之存摺或存單？「二五二專案」之償還方案，究與何
種銀行之存款業務相當？原判決未予釐清論述，有理由不備之違
誤。又互助會會員與慶鴻公司所簽之「聘僱督導契約」，繳納金
額乃供業務保證金之用，按該契約書第八條約定，在解聘督導一
職後，須繳回契約始得領回保證金，益徵該保證金性質與銀行法
第五條之一之「本金」有別，原判決就上訴人所為，何以構成非
法經營銀行業務，未審認明白，遽對上訴人論處罪刑，亦有可議
。另原判決附表既載明參與「二五二專案」及「聘僱督導契約」
之互助會成員姓名，足見上訴人收受款項之對象已特定，與上開
銀行法規定須以多數人或不特定人為對象之要件不符，況原判決
一方面認定上訴人向「不特定多數人」吸收資金或收受存款，他
方面卻謂上訴人收受存款之對象，係具有特定身分之「互助會會
員」，而有該當銀行法處罰規定之適用，同有未合等語。
惟查：採證認事係屬事實審法院之職權，而法院憑以認定犯罪事
實之證據，並不以直接證據為限，即綜合各種直接、間接證據，
本於推理作用，為其認定犯罪事實之基礎，如不違背經驗法則與
論理法則，亦非法所不許。原判決依憑證人即告訴人何雲濤、證
人蕭如建、陳夏紋之證述，卷附「 252專款」廣告、中國時報分
類廣告，中國時報、聯合報及自由時報等報社之廣告收據影本、
廣告單、聘僱督導契約書、慶鴻公司執照、慶鴻公司營利事業登
記證、慶鴻公司登記資料、慶鴻公司董事監察人名冊、慶鴻公司
股東名簿、慶鴻公司所印發之「聘僱督導契約書」及「二五二專
款」名冊等影本，參酌上訴人之部分供述，為綜合之判斷，認上
訴人有原判決事實欄所載之犯行，因而撤銷第一審關於上訴人部
分之判決，改判論處上訴人法人行為負責人違反非銀行不得經營
收受存款業務罪刑。已詳其調查證據之結果及證據取捨並認定
犯罪事實之理由，且對於上訴人否認犯罪所辯各節認均不足採，
亦詳加說明指駁，所為論斷均有卷存證據資料可資覆按，要無採
證認事違背經驗法則、論理法則，或有其他違背法令之情形，尚
難任意指摘為違法。原判決理由四之(四)、(五)、(七)及理由五已明
上訴人之慶鴻公司以刊登廣告之方式，招攬不特定之人加入「25
2 專款」後，再轉入「聘僱督導契約書」之成員，而以借款及保
證金名義，向多數人收受款項後，給付與本金顯不相當之利息，
應以收受存款論，而認有經營收受存款業務，違反銀行法第二十
九條第一項規定，上訴人應依民國七十八年七月十七日修正之同
法第一百二十五條第二項、第一項規定論處之依據及理由，難認
有理由不備或其他違背法令之情形，上訴意旨徒憑己見，或對原
審採證認事職權之適法行使，或對原判決已明白論斷之事項，任
意指摘違法，均與法律規定得為第三審上訴理由之違法情形，不
相適合，應認其上訴違背法律上之程式，予以駁回。本件既應從
程序上為駁回上訴之判決，台灣台北地方法院檢察署移送併辦部
分，本院無從審酌，應退回原檢察署依法處理，附此明。
據上論結，應依刑事訴訟法第三百九十五條前段，判決如主文。
中    華    民    國  九十五  年    六    月    八    日
                      最高法院刑事第九庭
                          審判長法官  陳  正  庸
                                法官  賴  忠  星
                                法官  王  居  財
                                法官  林  開  任
                                法官  林  立  華
      本件正本證明與原本無異
                                      書  記  官
中    華    民    國  九十五  年    六    月   十五   日
                                                Ａ


司法院資訊處製作；財團法人民間司法改革基金會備份。
